【裁判字號】    98,竹簡,393
【裁判日期】    981217
【裁判案由】    給付票款
【裁判全文】
臺灣新竹地方法院民事簡易判決         98年度竹簡字第393號
原      告  甲○○
被      告  乙○○
上列當事人間給付票款事件，本院於民國98年11月26日言詞辯論
終結，判決如下：
    主      文
被告應給付原告新臺幣壹佰陸拾萬元，及自民國九十八年五月二
十二日起至清償日止，按年息百分之六計算之利息。
訴訟費用由被告負擔。
本判決第一項得假執行。
    事實及理由
一、原告主張：原告執有被告所簽發如附表所示之支票3紙（下
    稱系爭支票），詎於民國（下同）98年5月22日為付款之提
    示，竟悉因存款不足而遭退票，原告即向被告行使追索權，
    惟屢經催討，被告均置之不理。查系爭支票係被告前妻丙○
    ○持票向伊調現，伊與丙○○自95年間起即有金錢往來，每
    次丙○○均以被告個人或東藝行銷企業有限公司（下稱東藝
    公司）支票償還，兩年多來均有兌現，直到98年2月至4月間
    ，伊共匯款3筆不等金額至被告個人帳戶，以及一筆匯至東
    藝公司共新台幣（下同）150萬元，另於98年1月21日丙○○
    向伊借得10萬元現金，爾後丙○○並交付系爭支票予原告，
    詎屆期竟遭退票。又被告辯稱其與丙○○已離婚，不相往來
    ，並稱系爭支票為丙○○所竊取云云，顯係意圖卸責。爰依
    票據法律關係，請求被告負發票人責任。並聲明：如主文第
    1項所示。
二、被告固不否認系爭支票上之印文，係屬其所有之印章所蓋用
    ，惟辯稱：系爭支票係伊前妻丙○○於97年10月9日到國泰
    世華香山分行冒領三本空白支票共150張，私下所簽發，丙
    ○○之前在伊公司任會計，銀行業務都是她在跑，印章伊鎖
    在辦公室的抽屜，她撬開抽屜拿走印章。系爭支票伊已於98
    年4月11日向香山派出所報案失竊，目前該案已在新竹地方
    法院檢察署偵查中，原告所持有之系爭支票係屬伊失竊之贓
    物等語。並聲明：原告之訴駁回。
三、得心證之理由：
（一）原告主張其執有系爭支票提示遭退票之事實，業據提出與
      其所述相符之系爭支票及退票理由單為證，被告對系爭支
      票之印章係屬真正之事實並不爭執，惟辯稱系爭支票為其
      前妻丙○○所盜開，非其所為，不應負票據責任云云。是
      本件應審酌者，乃在於系爭支票是否為他人所盜開？被告
      應否負票據責任？
  １、按當事人主張有利於己之事實，就其事實有舉證之責任，
      民事訴訟法第277條前段定有明文。又事實有常態與變態
      之分，其主張常態事實者無庸負舉證責任，反之，主張變
      態事實者，則須就其所主張之事實負舉證責任。而支票為
      無因證券，執票人行使票據上權利，就支票之取得，有無
      正當原因，或有無對價關係，不負證明之責。又發票人欄
      之印章如為真正，即應推定該支票亦屬真正。申言之，得
      據以判斷該支票係為發票人作成。倘主張其印章係被盜用
      時，因印章由本人或有權使用之人蓋用為常態，由無權使
      用之人蓋用為變態，則該被盜用之事實，按諸舉證責任分
      配原則，即轉應由主張該變態事實之當事人負舉證責任。
      查本件依原告所提出之系爭支票及退票理由單所載，退票
      理由係因存款不足及拒絕往來戶，並未註記印鑑不符，被
      告亦不否認系爭支票上印章為真正，則其抗辯系爭支票係
      遭訴外人丙○○竊取盜開云云，依上開說明，自應由其就
      該有利於己之變態事實負舉證之責。
  ２、查被告雖抗辯系爭支票其已向警察機關報案失竊，已由台
      灣新竹地方法院檢察署檢察官偵查中，並提出被告於98年
      4月11日向新竹市警察局第三分局香山派出所報案失竊之
      報案三聯單及台灣新竹地方法院檢察署刑事傳票、訴外人
      丙○○書寫之信函各一紙為證。查前開公文書僅能證明被
      告曾向警察機關報案失竊並對訴外人丙○○提出竊盜告訴
      ，惟迄本件言詞辯論終結時止，訴外人丙○○仍未被起訴
      ，另前揭信函僅記載「對不起，之前你要出庭作證，我真
      的沒辨法做到，金錢借貸確實是我個人的行為，與你無關
      ，對不起連累到你…」等語（見卷第17頁），並未自認有
      何盜開支票情事，至多僅能證明被告未涉入丙○○與原告
      間之債務糾紛而已，尚難憑上開證據即認定系爭支票為丙
      ○○所盜開。
  ３、又證人丙○○經本院傳喚雖未到庭，惟其於刑事警訊時供
      稱：「（妳是否有使用乙○○所有之國泰世華商業銀行香
      山分行帳號000000000000號及票號為62851至62900號計50
      張、63901至63950號計50張、64901至64950號計50張，另
      外還有國泰世華商業銀行香山分行帳號000000000000號之
      支票票號A00000000、A00000000、A00000000、A00000000
      、A00000000、A00000000、A00000000、A00000000、A000
      00000、A00000000號計10張，合計共160張支票？）沒錯
      ，我有使用」、「我不是偷，一開始約97年10月份，我一
      位朋友要購買新車，因為零利率需要支票分期付款，我想
      到乙○○有支票，因此我問乙○○是否願意借支票給我朋
      友，一開始他不願意，後來我給他50萬現金，他就同意我
      使用他的支票，是他親手交給我使用」、「（上開共計
      160張支票，是否皆是乙○○同意妳使用？）我使用那些
      支票他都知道，因為銀行每月一定都會寄對帳單給乙○○
      ，所以他早就知道，因此他不用遲至今日才對我提告」、
      「（有關倪民陳述，妳是否有竊盜乙○○所有之國泰世華
      商業銀行香山分行帳號000000000000號之支票使用印鑑章
      乙枚？然後持用至該銀行領用上開空白支票150張？）沒
      有，是乙○○親手拿印鑑及乙存存簿交給我」、「我們是
      97年6月24日離婚」、「（妳與乙○○於97年6月24日離婚
      後，是否仍居住在新竹市○區○○里○鄰○○路○段392巷
      20號處所？）對，我們仍住在一起」、「我並沒有偷竊他
      的印鑑及支票，都是乙○○允許我使用，因為支票使用銀
      行都會寄對帳單到他公司，所以他應該早就知道，早就對
      我提出告訴，他曾打電話問我為何支票使用金額如此頻繁
      ，問我在作何事業」；於偵查中供稱：「（支票妳開出
      160張？）是」、「（妳開票是否經過告訴人同意？）有
      ，我朋友在去年10月要購車，想要分期零利率，朋友想要
      跟我借票，我就去問告訴人是否可以借用私人票36張，告
      訴人就將整本空白私人支票給我，我有交給告訴人50萬元
      ，因為他有時也會向我調度資金，印章也是他親自交給我
      ，公司票也是告訴人交給我，但是是一張一張分別給我」
      、「（票你都開給何人？）有時公司要軋票但是錢不夠，
      我就開票跟別人調現」等語，業據本院依職權調取前揭刑
      事偵查卷核閱無訛（見98年度偵字第3476號偵查卷），已
      否認其有盜取被告印章或盜開系爭支票之事實，且直陳係
      被告授權其使用系爭空白支票，是被告辯稱系爭支票為丙
      ○○所盜開，尚難採信。
  ４、又被告自承丙○○之前在其經營之東藝公司擔任會計，並
      負責跑銀行業務，而證人即系爭支票付款銀行國泰世華商
      業銀行香山分行襄理許秀燕於本院98年度竹簡字第235 號
      給付票款事件審理時證稱：「（被告在你們銀行有聲請甲
      存帳戶嗎？）有」、「都是丙○○即被告前妻帶被告的印
      章去領。該帳戶是從87年都開戶了，包括被告的票以及公
      司的票都是由丙○○去我們銀行去領空白支票來使用，…
      」、「因為被告98年4月13日持98年4月11日其向派出所報
      案的三聯單，到本行辦支票掛失，當天他才提到他跟丙○
      ○已經離婚，且說票都是被丙○○竊取，但是在之前票要
      出票時，我們的經辦都是打到被告公司通知出票，也都有
      來兌現，被告也不曾反應票被他前妻丙○○竊用這件事」
      （見98年竹簡字第235號卷98年7月20日言詞辯論筆錄）；
      另經辦曾婉瑜證稱：「在我們銀行有被告以及丙○○個人
      之甲存帳戶以及被告擔任負責人之該公司的甲存帳戶，從
      我接甲存業務開始，如果上開帳戶要出票，我都是先打被
      告為負責人該公司的電話，告訴他們今日有票要出票要存
      款，大部分都是該公司的會計(非丙○○)接到，丙○○沒
      有接過，也有其中一兩次是被告本人接到，但是被告接到
      我們都是通知有關他的公司的帳戶的票，並沒有涉及他個
      人的票部分，至於被告個人票的部分，因為丙○○事前有
      跟我們講說他有出票他會知道，他會在下午兩點之前入帳
      ，不用通知他，所以有通知也是通知丙○○個人，如果通
      知丙○○，他沒有接到，我也會再打去上開公司的電話，
      小姐接到後，我會告訴她今天有老闆個人以及丙○○個人
      票要出票，請入帳，他回說請我打手機聯絡丙○○，他也
      會打給丙○○告知此事」；經辦吳世筑亦證稱：「從97
      年7、8月開始我有接觸到被告、被告公司、丙○○的票，
      因為我接手當時聽前手講上開帳戶之前都是丙○○處理，
      但是我剛開始看到有公司票所以我先打給公司，但是該公
      司會計接的，我會告訴他今天有公司或是被告或是丙○○
      個人票要出票，該會計表示叫我接洽老闆娘即丙○○，所
      以後來我就上開三種票都是直接打電話給丙○○手機，叫
      他入帳，丙○○如果沒有接，因為我有時間壓力，我就會
      再打到公司處，給該公司會計請他處理，會計表示他會繼
      續打電話找丙○○，也請我繼續打電話找丙○○。我印象
      中我沒有直接打給被告本人，叫他要入他個人票的票款」
      等語（見98年竹簡字第235號卷98年8月20日言詞辯論筆錄
      ）。足見無論東藝公司或被告個人名義於國泰世華商業銀
      行香山分行之支票，多由丙○○申領，嗣後帳戶資金之調
      度亦多由丙○○為之，則被告辯稱丙○○撬開公司抽屜拿
      走印章，私下申領空白支票使用云云，顯與事實不符。參
      以國泰世華商業銀行按月皆有寄送對帳單至被告公司，業
      據丙○○陳述如前，則衡情被告對丙○○使用系爭支票情
      形，實難諉為不知。據此，依被告所提出之證據，不足證
      明系爭支票係遭丙○○所盜用，所辯要非可信。
（二）按在票據上簽名者，依票上所載文義負責。又發票人應照
      支票文義擔保支票之支付。執票人向支票債務人行使追索
      權時，得請求自為付款提示日起之利息，如無約定利率者
      ，依年利六釐計算。票據法第126條、第133條定有明文。
      從而，原告本於票據之法律關係，起訴請求被告給付如主
      文第1項所示之金額及利息，洵屬正當，應予准許。
四、假執行之宣告：本件係就民事訴訟法第427條訴訟適用簡易
    程序所為被告敗訴之判決，依同法第389條第1項第3款規定
    ，應依職權宣告假執行。
五、本件判決之基礎已臻明確，兩造其餘攻擊、防禦方法及舉證
    ，經本院審酌後，均與判決結果無影響，爰不一一予以論列
    ，附此敘明。
六、據上論結，本件原告之訴為有理由，依民事訴訟法第436 條
    第2項、第78條、第389條第1項第3款，判決如主文。
中    華    民    國    98    年    12    月    17    日
                  新竹簡易庭    法  官  楊明箴
以上正本證明與原本無異。
如不服本裁定應於送達後10日內向本院提出抗告狀。
中    華    民    國    98    年    12    月    17    日
                                書記官  龔紀亞
附表：
┌─┬────┬────────┬─────┬───┬───┬───┬───┐
│編│ 發票人 │    付 款 行 庫 │ 票面金額 │發票日│到期日│提示日│票  據│
│號│        │                │ (新臺幣) │      │      │      │號  碼│
├─┼────┼────────┼─────┼───┼───┼───┼───┤
│１│ 乙○○ │國泰世華商業銀行│ 455,000  │民國98│      │民國98│AO0064│
│  │        │香山分行        │          │年4月 │      │年5月 │908   │
│  │        │                │          │7日   │      │22日  │      │
├─┼────┼────────┼─────┼───┼───┼───┼───┤
│２│ 乙○○ │國泰世華商業銀行│ 745,000  │民國98│      │民國98│AO0064│
│  │        │香山分行        │          │年4月 │      │年5月 │909   │
│  │        │                │          │7日   │      │22日  │      │
├─┼────┼────────┼─────┼───┼───┼───┼───┤
│３│ 乙○○ │國泰世華商業銀行│ 400,000  │民國98│      │民國98│AO0064│
│  │        │香山分行        │          │年4月 │      │年5月 │933   │
│  │        │                │          │21日  │      │22日  │      │
└─┴────┴────────┴─────┴───┴───┴───┴───┘


司法院資訊處製作；財團法人民間司法改革基金會備份。
